最高法院刑事判決　　　　　　　　　　　　　　　八十八年度台上字第五七一三號
　　上　訴　人　甲○○
　　　　　　　　乙○○
　　共　　　同
　　選任辯護人　黃木春律師
右上訴人等因常業詐欺案件，不服台灣高等法院台南分院中華民國八十六年四月二十
九日第二審判決（八十六年度上訴字第二五四號，起訴案號：台灣雲林地方法院檢察
署八十五年度偵字第四五三六號），提起上訴，本院判決如左：
    主  文
原判決關於甲○○、乙○○部分撤銷，發回台灣高等法院台南分院。
    理  由
本件原判決認定上訴人甲○○未取得醫師資格，竟與具有合法醫師資格之上訴人乙○
○，共同基於為自己不法所有之常業詐欺犯意聯絡，自民國八十二年十月間某日起，
由乙○○提供醫師執照及台灣省雲林縣衛生局（下簡稱衛生局）核發之開業執照，二
人合夥於雲林縣土庫鎮○○里○○街十六之二號開設「玄天診所」，並以乙○○名義
，先後於八十三年二月及八十四年三月份，與勞工保險局（以下簡稱勞保局）、中央
健康保險局（以下簡稱健保局）簽約成為特約診所，二人約定除少數重症病患由乙○
○親自看診外，其餘皆由未具醫師資格之甲○○實際為病患看診、配藥或注射針劑等
工作而自執行醫療業務。且二人均明知為大部分病患看診者並非乙○○，而係甲○
○，竟共同基於概括之犯意，推由甲○○於處方箋上載明看診之醫師即為乙○○，同
時製作以乙○○名義之「醫療給付門診診療費用申請表」、「處方箋」（八十三年七
月以前尚須填載，之後採媒體申報，便無須填載）及「中央健康保險局特約醫事服務
機構門診醫療費用申請總表」，將上開不實事項登載於其業務上所掌之上開文書上，
經由乙○○本人用印後，再分別持之行使而向勞保局及健保局申請醫療費用，致勞保
局及健保局承辦人員陷於錯誤，分別按月給付「玄天診所」醫療費用，自八十三年二
月起，迄八十四年二月止，勞保局共給付新台幣（下同）五百七十三萬一千二百十元
，自八十四年三月起，迄八十五年十一月止，健保局共給付九百九十九萬八千五百六
十一元，所得利潤除乙○○與甲○○各分得三分之一外，餘三分之一則供甲○○用以
支出診所日常開銷，二人並均以此為常業。另莊秀如（經原審判刑確定）亦明知甲○
○並未取得合法醫師資格，自執行醫療業務，竟共同基於犯意聯絡，自八十三年十
一月某日起，以月薪一萬五、六千元代價受僱於甲○○，在上開診所擔任掛號、包藥
及注射針劑等工作。嗣經衛生局人員會同警方於同年八月二日前往右址當場查獲甲○
○正為病患廖木火作耳朵縫合醫療行為，又於同年十一月四日經檢察官前往該址再次
查獲。並扣得三人供犯罪用之病歷表三份及就診名單一份等情。因而維持第一審論處
上訴人等共同常業詐欺罪刑部分之判決，駁回上訴人等在第二審之上訴，固非無見。
惟查：(一)、有罪判決書所記載之犯罪事實，為論罪科刑適用法律之基礎，故凡與適用
法令有關之重要事項，必須詳加認定，明確記載，然後於理由內敘明認定犯罪事實所
憑之證據及認定之理由，始足為適用法令之依據。若事實未有此記載，而理由加以說
明，為理由失其依據。如事實有此記載，理由未予說明，則為理由不備，按諸刑事訴
訟法第三百七十九條第十四款規定，其判決當然為違背法令。原判決事實欄認定記載
上訴人等二人明知為「玄天診所」之大部分病患看診者並非乙○○，而係甲○○，竟
共同基於概括之犯意，推由甲○○於處方箋上載明看診之醫師即為乙○○，製作以乙
○○名義之「醫療給付門診診療費用申請表」、「處方箋」及「中央健康保險局特約
醫事服務機構門診醫療費用申請總表」，將上開不實事項登載於其業務上所掌之上述
文書上，再經乙○○用印後，分別持以行使向勞保局及健保局申請醫療費用……云云
。但理由一之(三)僅說明行使以乙○○名義製作之「醫療費用申請表」部分，成立行使
業務上登載不實文書罪，對於製作登載不實之「處方箋」部分，是否成罪則未予論斷
說明，難謂無判決理由不備之違誤。(二)、審理事實之法院，本乎發見實質的真實之本
旨，對於案內一切與罪名之成否、論罪科刑有關之證據，除認為不必要者外，均應詳
為調查，然後基於調查所得之心證以為判斷事實之基礎，故證據雖已調查，若尚有其
他必要部分並未調查，即與證據未經調查無異，如遽行判決，仍難謂無刑事訴訟法第
三百七十九條第十款所稱應於審判期日調查之證據，而未予調查之判決當然違背法令
。原判決認定前述期間內「玄天診所」除少數重症病患由有醫師資格之乙○○看診外
，大部分病患係由未取得醫師資格之甲○○看診，而分別以登載不實之上開文書向勞
保局、健保局詐領醫療費用。如果無訛，則由具醫師資格之乙○○看診部分向勞保局
或健保局領取之醫療費用，能否謂係非法詐取而成立詐欺取財罪？即有待釐清。若否
，則原判決認定自八十三年二月起，迄八十四年二月止，勞保局共給付「玄天診所」
五百七十三萬一千二百十元；自八十四年三月起，迄八十五年十一月止，健保局共給
付該診所九百九十九萬八千五百六十一元，是否包括實際上由乙○○看診部分之醫療
費用？亦待究明。若上開勞保局及健保局之給付包括乙○○看診之部分，則原判決理
由三說明上訴人等所（詐）得之上開給付達一千五百餘萬元，為數頗鉅，均未繳回，
並據以為量刑審酌標準之一，即有可議，實情如何？原審未予究明釐清，遽予判決，
其審理猶有未盡。上訴意旨指摘原判決關於上訴人等部分不當，尚非全無理由，應認
有撤銷發回更審之原因。
據上論結，應依刑事訴訟法第三百九十七條、第四百零一條，判決如主文。
中      華      民      國    八十八    年      十      月     十四     日
                              最高法院刑事第五庭
                                  審判長法官  董  明  霈
                                        法官  丁  錦  清
                                        法官  賴  忠  星
                                        法官  林  茂  雄
                                        法官  王  居  財
      右正本證明與原本無異
                                              書  記  官
中      華      民      國    八十八    年      十      月    二十一    日
